臺灣高等法院臺南分院刑事判決　　 94年度上更(一)字第472號
上　訴　人
即　被　告　乙○○
選任辯護人　王英傑律師
上列上訴人因傷害案件，不服臺灣雲林地方法院91年度易字第95
號中華民國91年 7月24日第一審判決（起訴案號：臺灣雲林地方
法院檢察署90年度偵字第4796號），提起上訴，判決後，經最高
法院第 1次發回更審，本院判決如下：
    主  文
原判決撤銷。
乙○○無罪。
    理  由
一、公訴意旨略以：被告乙○○於民國（下同）90年10月27日21
    時30許，在雲林縣莿桐鄉○○村○○路五十二號二樓，基於
    傷害之故意，以拳頭毆擊甲○○之左眼，致其受有左眼球破
    裂併頭部挫傷之傷害，因認被告涉犯刑法第277條第1項之傷
    害罪嫌（甲○○因左眼球破裂，嗣後經查出已呈萎縮狀態，
    完全成盲，因而受有毀敗一目視能之重傷害）。
二、按犯罪事實應依證據認定之，無證據不得認定其犯罪事實；
    又不能證明被告犯罪者，應諭知無罪之判決，刑事訴訟法第
    154條第2項、第301條第1項前段分別定有明文。再認定被告
    有罪之事實，應憑證據，如未能發現相當之證據，或證據不
    足以證明，自不能以推測或擬制之方法，以為裁判之基礎；
    且認定犯罪事實所憑之證據，其為訴訟上之證明，須達於通
    常一般人均不致有所懷疑，而得確信其為真實之程度者，始
    得據為有罪之認定，倘其證明尚未達到此一程度而有合理之
    懷疑存在時，尚難為有罪之認定基礎；苟積極證據不足以為
    不利於被告事實之認定，即應為有利於被告之認定，更不必
    有何有利之證據，最高法院30年上字第 816號、40年台上字
    第86號、76年台上字第4986號分別著有判例可資參照。再按
    告訴人之指訴，須無瑕疵可指，且就其他方面調查，又與事
    實相符，始足採為認定犯罪事實之憑證。苟積極證據不足證
    明犯罪事實，被告之抗辯或反證縱屬虛偽，仍不能以資為積
    極證據應予採信之理由，而應為被告有利之認定（最高法院
    70 年台上字第381號、30年上字第482、816號判例參照）。
    又按刑事訴訟法第161條已於91年 2月8日修正公布，修正後
    同條第 1項規定：檢察官就被告犯罪事實，應負舉證責任，
    並指出證明之方法。因此，檢察官對於起訴之犯罪事實，應
    負提出證據及說服之實質舉證責任。倘其所提出之證據，不
    足為被告有罪之積極證明，或其闡明之證明方法，無從說服
    法官以形成被告有罪之心證，基於無罪推定之原則，自應為
    被告無罪判決之諭知（最高法院92年度台上字第 128號判例
    意旨可資參照）。
三、本件公訴人認被告涉犯上揭犯行，無非係以：(一)告訴人甲○
    ○之指訴；(二)告訴人之醫院診斷証明書。(三)告訴人患有「重
    度多障」並領有殘障手冊，於庭訊時其態度極度膽小與怕生
    ，且與被告並無恩怨，斷無故意誣陷被告之理。(四)被告所稱
    「告訴人眼睛所接擊之門框，表面為並無突出物不致造成眼
    球破裂，有照片在卷足憑等情，為論罪之依據。
四、訊據被告堅詞否認有何上揭犯行，辯稱「我沒有打告訴人甲
    ○○，當時告訴人要衝出去，我用左手要拉告訴人的手，但
    沒有拉到，告訴人倒下去，因當時我眼睛還盯住電腦螢幕，
    沒有注意到告訴人如何受傷」等語。
五、証據能力部分：
　　按證人、鑑定人依法應具結而未具結者，其證言或鑑定意見
  　，不得作為證據，刑事訴訟法第158條之3定有明文。又按中
    華民國92年 1月14日修正通過之刑事訴訟法施行前，已依法
    定程序進行之訴訟程序，其效力不受影響，刑事訴訟法施行
    法第7條之3但書定有明文。查告訴人甲○○於警、偵查、原
    審、本院上訴審之指訴，均係刑事訴訟法施行前，依原有效
    之正當程序所為之指証，且依修正前原有效之刑事訴訟法規
    定，就告訴人部分並無「應具結而未具結」之情事，揆之上
    開規定，告訴人甲○○於警、偵訊、原審及本院上訴審之指
    証，應認有証據能力。
六、實體方面：
  (一)告訴人甲○○雖於警詢時指証「被告以拳頭毆打其左眼」之
    情，於偵查中指証「被告用拳頭打我，使我後仰撞到頭部後
    面」等語（見偵查卷第 6頁反面）；於原審亦稱「被告打其
    眼睛」，但就被告如何毆打其成傷，告訴人則稱「不知道」
    ，經檢察官詰問「被告是否在二樓用手打你的眼睛」，告訴
    人又稱「是的」，再經法官詢問「被告如何打你」，告訴人
    又稱「被告是用左手拉告訴人的右手」等語（見原審卷第18
    、20頁）。嗣於原審91年 6月20日審理時，告訴人則指稱「
    被告用手打其右眼」，並以手指其「右眼」（見原審卷第70
    頁），則告訴人就被告如何打其眼睛受傷，於警、偵訊時指
    稱【用拳頭】，於原審則或稱【用手】，或稱【不知道】，
    且就被告究打其何處之眼睛，則以手指其右眼，又核與其警
    訊指稱係【左眼】受傷不符，則告訴人指訴被告毆打其眼睛
    成傷，其真實性並非全然無疑。
  (二)再者，告訴人於原審經檢察官詢及【你去醫院擦藥，是否跟
    醫生護士說頭撞到】一節，告訴人証述【是的】、「（當時
    你是否跟護士說你眼睛是撞到的）是」等語（見原審卷第72
    頁）；檢察官又詰問「有無跟醫生護士說傷是怎麼造成」，
    告訴人稱「有，我說我的頭自己撞到的，眼睛被打得」等語
    （見原審卷第73頁）。於本院前審則稱【（你在醫院有跟醫
    生說妳撞到門框）有】、【（現在你說乙○○打你，為何以
    前說撞到門框）不知道】、【（他如何打你眼睛）用拳頭打
    】等語（見本院上訴卷第37頁）。則告訴人於經送醫治療時
    ，就其左眼受傷之情，又曾向醫院醫生稱其眼睛撞到【門框
    】，前後指訴有明顯之瑕疵，已難據為被告有罪之認定。
  (三)況告訴人雖於警、偵訊及本院前審指稱【被告係以拳頭毆打
    其眼睛】等語。但証人即本件負責治療告訴人之醫生陳信勳
    則於原審証述【（告訴人眼球裂傷原因，據其他醫師研判是
    受鈍物物理性撞擊，是否如此）要看鈍物的大小，會讓眼球
    破，很大的機會是鈍物小於眼眶】、【（告訴人的眼球破裂
    ，是由外力造成的，可能性為何）理論是壹個尖細及小於眼
    眶的鈍物且要戳進眼眶，才能造成告訴人眼球的破裂】、【
    （描述告訴人傷口造成情況及可能原因）應該是鈍物且小於
    眼眶，因傷口眼球是裂開，所以是鈍物所造成】等語（見原
    審卷第75頁最後第3行起至第76頁、第78頁最後1行至第79頁
    ）；復於本院更一審証述：【眼球破裂的原因很多種，我沒
    有辦法從眼球就看出如何造成，依照我的經驗，應該是比眼
    眶的入口範圍小的東西去打到、敲到、撞擊到，才會這樣．
    ．．．，這種眼球破裂，我遇過很多，但大多都是小東西，
    如玻璃、釘子、鐵線造成的】、【我行醫這麼多年，眼睛受
    到拳頭的傷害很多，但沒有因為拳頭撞擊而造成眼球破裂】
    （見本院更一審卷第50頁至第51頁、第54頁），則告訴人於
    警、偵訊及本院前審指稱【被告係以拳頭毆擊致眼睛受傷】
    等語，已無所據。再者，如以拳頭打擊眼睛，其打擊力應連
    帶使眼眶四周受有傷害，惟告訴人就診之時其眼眶周圍未留
    有瘀青、血腫之痕跡，亦經證人陳信勳於原審証述「在90年
    10月28日診斷時有記載下眼皮瘀青，那時候手術已經完了。
    該下眼皮瘀青有可能眼球內出血嚴重滲到外面來」等語（見
    原審卷第77頁），於本院更一審審理亦証述【手術完當天發
    現眼皮瘀青，有可能是她的眼球出血嚴重，急診紀錄時，她
    的眼球就有表面的出血，眼球表面嚴重出血可能會擴散到眼
    皮】等語（見本院更一審卷第51頁），足見告訴人左眼球破
    裂並非被告以拳頭毆擊所致，告訴人此部分指訴尚難信採。
  (四)又查本件案發現場為告訴人住處之房間，該房間空間不大，
    內放置有床舖、電腦桌、五斗櫃、電視櫃等傢俱，此有照片
    附卷足憑（見偵查卷第11頁起至第12頁、原審卷第92頁起至
    第93頁）；雖証人陳信勳証述「撞到門框，眼球不會破裂，
    但如果以手指尖戳到告訴人，則會造成該傷勢」之情（見本
    院更一審卷第53頁第 1行起、第54頁），但經本院提示上開
    照片供証人陳信勳辨識結果，証人陳信勳亦証述「該房間內
    五斗櫃上方轉角邊緣、電腦桌上方桌角及放置鍵盤之鍵盤架
    的尖端、電視櫃轉角、房門之喇叭鎖等均可能造成告訴人眼
    球的傷勢」等語（見本院更一審卷第54頁、55頁），足見告
    訴人左眼球破裂之傷害，除以手指戳到外，另房間內擺設之
    傢俱亦有多處可造成告訴人上揭眼球之傷勢，則告訴人左眼
    之傷害是否確係被告【故意出手傷害造成】，即非無疑。再
    參酌証人莊財福於原審行詰問時證述：告訴人個性躁動，在
    晚餐時，告訴人在吃完自己餐食後拿別人餐飲，教管人員制
    止時告訴人跌倒，教管人員在協助告訴人站起來時，因告訴
    人之掙扎，發生手骨骨折等語；及告訴人於原審陳稱【（當
    天被告有對你怎樣）拉來拉去，我要出去，他不讓我出去，
    他在打電動】（見原審卷第17頁）等情觀之，可見告訴人因
    精神病症容易躁動，經他人制止時亦會掙扎而不易照護，故
    若依被告迭次於偵、審之供述，其為制止告訴人衝出房間因
    而出手要拉告訴人，及依証人莊財福上開證述暨告訴人所稱
    【當時有與被告拉來拉去】，告訴人於此情形顯有極力掙脫
    控制之情事，則若雙方在該空間不大之房間內拉扯，並因此
    而不慎撞及上揭房間內之擺設，因而傷及左眼致眼球破裂，
    亦非不可能之事。至於告訴人之姐林秀鳳雖於原審陳稱【我
    們彈簧床也有血跡，毛巾也有血跡】等語（見原審卷第88頁
    ），然林秀鳳並未於案發時在場親見案發經過，亦無任何案
    發當時之現場照片供本院查証，則林秀鳳上開所指之真實性
    ，尚無証據足資佐証；且縱令案發後該房間內彈簧床、毛巾
    均沾有血跡，亦難以此即據以推論【被告確有出手毆打告訴
    人之左眼，或以手推打告訴人時，其手指有觸及告訴人之左
    眼】，自難以林秀鳳或告訴人前後有瑕疵之指訴，即據認被
    告確有以拳頭毆打告訴人左眼之事實。
  (五)至於告訴人另受有頭顱挫傷之傷害，但此傷並非因告訴人左
    眼受傷所引起，此由証人陳信勳於本院証述「急診時，沒有
    注意頭顱的挫傷，手術完要搬動病患，才發現頭皮裂傷，急
    診的病歷沒有記載這部分，但診斷書有提到頭顱挫傷是指頭
    皮裂傷」等語即可証明（見本院卷第52頁）。而關於此部分
    之傷勢，告訴人於原審稱「我的頭自己撞到的」等語（見原
    審卷第23頁）。而証人陳信勳於本院更一審審理時亦証述「
    （在拉扯時，不小心撞到門框是否會有該種頭皮裂傷之傷勢
    ）有可能」等語（見本院更一審卷第55頁）。再依被告迭次
    於偵、審之供述，其為制止告訴人衝出房間因而出手要拉告
    訴人，及依証人莊財福上開證述暨告訴人所稱【當時有與被
    告拉來拉去】，告訴人於此情形顯有極力掙脫控制之情事，
    則若雙方在該空間不大之房間內拉扯，告訴人因而不慎撞及
    該房間之擺設或門框，因而受有上開頭皮裂傷，亦非不可能
    之事。告訴人所受之頭皮裂傷非必係因被告【故意傷害所致
    】。
  (六)綜上所述，告訴人之指訴既有前後明顯之瑕疵，且依証人陳
    信勳之証詞，以告訴人所受之眼球破裂之傷害，應係小於眼
    眶之鈍物所造成，尚非以拳頭毆打所致，而該案發房間內之
    擺設亦存有多處能造成告訴人左眼傷害或頭皮裂傷（頭顱挫
    傷）之擺設；另告訴人甲○○之姐林秀鳳雖稱【房間內彈簧
    床、毛巾均沾有血跡】，但林秀鳳既未目擊本件案發經過，
    其所指尚無証據足資佐証，亦難以此即可推論被告確有出手
    毆打告訴人致受有上揭之傷害，本院綜合檢察官所提之証據
    資料，尚無從証明被告確有出手毆打告訴人成傷；此外，又
    無其他積極証據足資佐証檢察官所指之被告傷害事實，揆諸
    首開規定及最高法院判例意旨，應認不能証明被告犯罪。
七、原審未詳予審酌卷証資料，即依告訴人前揭有瑕疵之指訴，
    及不在場之林秀鳳上開所指，而為被告有罪之判決，顯有未
    當，被告上訴否認犯罪，為有理由，應由本院將原判決撤銷
    ，另為無罪判決之諭知。
據上論結，應依刑事訴訟法第369條第1項前段、第364條、第301
條第1項，判決如主文。
本案經檢察官張太龍到庭執行職務。
中　　華　　民　　國　　94　　年　　10　　月　　26　　日
                  刑事第四庭    審判長法　官  吳志誠
                                      法　官  蔡美美
                                      法　官  陳珍如
以上正本證明與原本無異。
檢察官如不服本判決，應於收受本判決後十日內向本院提出上訴
書。其未敘述上訴理由者並得於提起上訴後十日內向本院補提理
由書。
　　　　　　　　　　　　　　　　　　　書記官  岑  玢
中　　華　　民　　國　　94　　年　　10　　月　　26　　日
